【裁判字號】    97,聲判,11
【裁判日期】    970124
【裁判案由】    聲請交付審判
【裁判全文】
臺灣士林地方法院刑事裁定              97年度聲判字第11號
聲  請  人
即 告訴 人  丁○○
代  理  人  丙○○  律師
被      告  甲○○
                      號6樓
            戊○○
            己○○
            乙○○
上列聲請人因告訴被告妨害名譽案件，不服臺灣高等法院檢察署
檢察長駁回再議之處分（96年度上聲議字第6468號），聲請交付
審判，本院裁定如下：
   主  文
聲請駁回。
  理  由
一、按告訴人不服上級法院檢察署檢察長或檢察總長認再議為無
    理由而駁回之處分者，得於接受處分書後10日內委任律師提
    出理由狀，向該管第一審法院聲請交付審判。法院認為交付
    審判之聲請不合法或無理由者，應駁回之。刑事訴訟法第25
    8 條之1 第1 項、第258 條之3 第2 項前段，分別定有明文
    。
二、本件聲請人即告訴人丁○○以被告甲○○、戊○○、己○○
    、乙○○涉犯妨害名譽罪，向臺灣士林地方法院檢察署檢察
    官提出告訴，經該檢察署檢察官於民國96年11月7 日以96年
    度偵字第7320號、第11998 號為不起訴處分後，告訴人不服
    ，聲請再議亦經臺灣高等法院檢察署檢察長以再議為無理由
    而於96年12月24日以96年度上聲議字第6468號處分駁回再議
    ，該處分書於97年1 月10日寄存送達予聲請人後，聲請人於
    收到該處分書後，10日內即97年1 月18日委任律師為代理人
    向本院提起交付審判之聲請，有該不起訴處分書、處分書、
    聲請書及送達證書在卷可憑，聲請交付審判之程序應無不合
    。
三、聲請交付審判意旨略以：
  (一)聲請人即告訴人丁○○係僾諦爾開發設計企業有限公司（下
    稱僾諦爾公司）之負責人，專職銷售「牙寶貝」口腔清潔等
    產品，於民國95年4 月8 、9 日間，在臺中市大雅及文心南
    路等夜市販售上述產品；被告甲○○係當時中天電視股份有
    限公司 (下稱中天公司）負責人，被告戊○○及己○○分別
    係現任及原任中天公司之新聞中部中心原特派員及文字記者
    ，渠等未盡管理督導之責任及查證義務，縱容被告等以佯裝
    顧客詢問及未經告訴人同意情形下，使用隱藏式攝影器材拍
    攝告訴人陳述、示範「牙寶貝」產品功能、用途之過程，繼
    而基於共同意圖散布在中天公司新聞節目播出內容為「牙寶
    貝」超貴又無效、根治牙周病竟是強酸腐蝕牙齒云云等等不
    實報導外，又於中天公司全天候節目中時段，利用跑馬燈揭
    露方式，連續播放報導「牙寶貝」產品超貴又無效、根治牙
    周病竟是強酸腐蝕牙齒，因渠等妨害告訴人名譽等不實之報
    導，再夥同被告乙○○委託代為檢測前述口腔清潔用品，致
    告訴人前揭心血所發明及取得專利之「牙寶貝」相關整組之
    週邊產品，因被告等之新聞任意指摘播出後而無法於市場繼
    續銷售，財產上遭受莫大損失及商譽均造成重大之損害。
  (二)再查被告乙○○係國立中山大學附設醫院牙科主任，受中天
    公司及被告戊○○及己○○等之委託，進行對告訴人前開「
    牙寶貝」產品進行臨床實驗及檢測，其未依告訴人「牙寶貝
    」產品所提供之使用說明書使用之方式，逕自認定告訴人「
    牙寶貝」產品無效。然中天公司記者及被告戊○○及己○○
    竟斷章取義，任意指摘「根治牙周病竟是強酸腐蝕牙齒」云
    云，然經全國公證檢驗股份有限公司對聲請人該項產品所為
    之PH值檢驗報告，測定結果僅均呈現微弱酸及中性反應，為
    此被告等未經查證或交由公證單位鑑定，即披露不實之報導
    ，有涉妨害告訴人名譽及誹謗罪之嫌，原臺灣士林地方法院
    檢察署及臺灣高等法院檢察署未盡詳察之責，認以不起訴處
    分及駁回聲請人聲請再議之聲請，偵查程序未盡完備等語。
四、按法院認交付審判之聲請不合法或無理由者，應駁回之，刑
    事訴訟法第258 條之3 第2 項前段定有明文。次按，新修正
    刑事訴訟法第258 條之1 規定告訴人得向法院聲請交付審判
    ，係新增對於「檢察官不起訴或緩起訴裁量權」制衡之一種
    外部監督機制，法院僅就檢察官所為不起訴或緩起訴之處分
    是否正確加以審查，以防止檢察機關濫權，依此立法精神，
    同法第258 條之3 第3 項規定法院審查聲請交付審判案件時
    「得為必要之調查」，其調查證據之範圍，自應以偵查中曾
    顯現之證據為限；而同法第260 條對於不起訴處分已確定或
    緩起訴處分期滿未經撤銷者得再行起訴之規定，其立法理由
    說明該條所謂不起訴處分已確定者，包括「聲請法院交付審
    判復經駁回者」之情形在內，是前述「得為必要之調查」，
    其調查證據範圍，更應以偵查中曾顯現之證據為限，不得就
    告訴人新提出之證據再為調查，亦不得蒐集偵查卷以外之證
    據，否則，將與刑事訴訟法第260 條之再行起訴規定，混淆
    不清，亦將使法院兼任檢察官而有回復「糾問制度」之虞；
    且法院裁定交付審判，即如同檢察官提起公訴使案件進入審
    判程序，是法院裁定交付審判之前提，必須偵查卷內所存證
    據已符合刑事訴訟法第251 條第1 項規定「足認被告有犯罪
    嫌疑」檢察官應提起公訴之情形，亦即該案件已經跨越起訴
    門檻，否則，縱或法院對於檢察官所認定之基礎事實有不同
    判斷，但如該案件仍須另行蒐證偵查始能判斷應否交付審判
    者，因交付審判審查制度並無如同再議救濟制度得為發回原
    檢察官續行偵查之設計，法院仍應依同法第258 條之3 第2
    項前段規定，以聲請無理由裁定駁回。
五、本院查：
   (一)刑法第310 條第1 項、第2 項乃訂有誹謗罪之處罰，目的
     即係在於賦予言論自由合理之約束及規範。誹謗罪之成立
     ，除行為人在客觀上需有指摘或傳述足以毀損他人名譽之
     事外，尚須行為人在主觀上有毀損他人名譽之故意，方具
     構成要件該當性，而行為人是否具有主觀構成要件故意，
     須依行為當時之具體情況客觀判斷之，且「以善意發表言
     論，對於可受公評之事，為適當之評論者，不罰」，刑法
     第311 條第3 款定有明文，其中所謂可受公評之事，係指
     依事件之性質與影響，應受公眾之評論、評斷或批評而言
     。行為人只要對於可受公評之事，就其個人之主觀價值判
     斷，提出其主觀之評論意見而無情緒性或人身攻擊性之言
     論，因係憲法所保障表見自由中之意見陳述，即屬本款之
     適當評論，而有本款之適用。再「對於誹謗之事，能證明
     其為真實者不罰」，刑法第310 條第3 項前段亦有明文，
     此係針對言論內容與事實相符者之保障，並藉以限定刑罰
     權之範圍，非謂指摘或傳述誹謗事項之行為人，必須自行
     證明其言論內容確屬真實，始能免於刑責，而行為人雖不
     能證明言論內容為真實，但依其所提證據資料，認為行為
     人有相當理由確信其為真實者，即不能以誹謗罪之刑責相
     繩。
   (二)本件被告甲○○原係中天公司負責人，負責公司經營績效
     、營運方針及業務策劃，並無積極證據證明其涉及上揭報
     導之採訪、審核工作或與其餘被告等有犯意之聯絡，尚難
     認其參與告訴人所指毀謗之報導甚明。又告訴人丁○○於
     95年4 月8 、9 日，先後在臺中市大雅夜市○○○○路等
     處擺設攤位，並以每套「牙寶貝」新臺幣（下同）600 元
     之價格，販售予不特定之人，經被告戊○○指派被告己○○前往上址進行瞭解，並以攝影設備拍攝告訴人陳述、示
     範「牙寶貝」產品功能、用途之過程等情，業據告訴人所
     不否認，核與被告戊○○、己○○之供述大致相符，足認
     告訴人確實於上開時、地有販賣及示範「牙寶貝」口腔清
     潔用品之事實，堪以認定。
   (三)又被告己○○於上述當場向告訴人購買一套「牙寶貝」產
     品，分別委託被告即中山醫院牙醫部主治醫師乙○○及朝
     陽科技大學通識中心助理教授陳耀寬進行實驗及檢測，被
     告乙○○於95年4 月10日在中天電視節目中先將牙刷用清
     水洗清，復將「牙寶貝」之齒色還原液、潔白粒子沾抹牙
     刷，並於牙齒及牙縫間反覆刷洗或刮除牙垢，隨後以紅色
     染劑在牙齒上染色，用以判斷使用該產品前後牙齒之牙菌
     斑有無減少之情形，並由陳耀寬對上揭產品之齒色還原液
     進行試紙實驗，發現酸鹼值屬強酸，以該液體清洗硬幣，
     可以去除銅鏽之事實，業據被告乙○○及證人陳耀寬於偵
     查中證述明確，核與檢察事務官勘驗中天公司於95年4 月
     10日晚間新聞節目播放之光碟內容相符，足認被告乙○○
     、戊○○、己○○對告訴人產品之陳述及報導並非憑空杜
     撰，且該產品之銷售攸關一般消費者之安全，係可受公評
     之事，再依上開證據資料，可認被告等有相當理由確信其
     為真實，揆諸前開說明，自難依誹謗罪之刑責相繩。是原
     承辦檢察官於96年度偵字第7320號、第11998 號不起訴處
     分書中為此認定，應無不合，而上述臺灣高等法院檢察署
     檢察長於96年度上聲議字第6468號處分書中所認同，應無
     違誤及不當之處，是告訴人交付審判意旨之指摘並無理由
     。
   (四)至告訴人於本件所提出全國公證檢驗股份有限公司於97年
     1 月7 日收件鑑定牙寶貝全方位口腔清潔組、牙周復健液
     及潔白粒子各1 件，而於97年1 月14日出具之PH值檢驗報
     告，主張測定結果僅均呈現微弱酸及中性反應，有該報告
     1 份附卷可憑。然查，該鑑定之時間係於原檢察官不起訴
     處分之後，且所鑑定之產品是否為告訴人當時所販售之產
     品？尚需調查，而此部分既非偵查中曾顯現之證據，參之
     前開說明，自不得就此告訴人新提出之證據再為調查。
   (五)從而，原臺灣士林地方法院檢察署檢察官之不起訴處分及
     臺灣高等法院檢察署檢察長之處分，依上開證據及說明，
     認上開被告等涉犯妨害名譽罪嫌不足，應無不合，而告訴
     人聲請交付審判所主張之事實及理由，並無法使本院達到
     「足認被告等有犯罪嫌疑」檢察官應提起公訴之情形，揆
     諸上開說明，本件交付審判之聲請為無理由，應予駁回。
五、依刑事訴訟法第258 條之3 第2 項前段，裁定如主文。
中    華    民    國    97    年    1     月    24    日
                  刑事第一庭審判長法  官  洪英花
                                  法  官  林清吉
                                  法  官  雷雯華
以上正本證明與原本無異
不得抗告
                                  書記官  陳如玲
中    華    民    國    97    年    1     月    24    日


司法院資訊處製作；財團法人民間司法改革基金會備份。
